【裁判字號】    95,簡上,366
【裁判日期】    951101
【裁判案由】    偽造文書等
【裁判全文】
臺灣臺南地方法院刑事判決             95年度簡上字第366號
上  訴  人  臺灣臺南地方法院檢察署檢察官
被      告  甲○○
            丙○○
            丁○○
上列上訴人因被告等偽造文書案件，不服本院九十五年度簡字第
二一八五號中華民國九十五年七月三十一日第一審判決（聲請簡
易判決處刑案號：九十五年度偵字第八五○四號），提起上訴，
本院管轄之第二審合議庭判決如下：
    主  文
原判決撤銷。
甲○○共同明知為不實之事項，而使公務員登載於職務上所掌之
公文書，足以生損害於公眾及他人，處有期徒刑參月，如易科罰
金，以銀元參佰元即新臺幣玖佰元折算壹日；又連續與有配偶之
人相姦，處有期徒刑參月，如易科罰金，以銀元參佰元即新臺幣
玖佰元折算壹日。應執行有期徒刑肆月，如易科罰金，以銀元參
佰元即新臺幣玖佰元折算壹日。
丁○○共同明知為不實之事項，而使公務員登載於職務上所掌之
公文書，足以生損害於公眾及他人，處有期徒刑參月，如易科罰
金，以銀元參佰元即新臺幣玖佰元折算壹日；又連續有配偶而與
人通姦，處有期徒刑參月，如易科罰金，以銀元參佰元即新臺幣
玖佰元折算壹日。應執行有期徒刑肆月，如易科罰金，以銀元參
佰元即新臺幣玖佰元折算壹日。
丙○○共同明知為不實之事項，而使公務員登載於職務上所掌之
公文書，足以生損害於公眾及他人，處有期徒刑參月，如易科罰
金，以銀元參佰元即新臺幣玖佰元折算壹日，緩刑貳年。
    事  實
一、丁○○與乙○○係夫妻，婚後因感情不睦，丁○○於民國八
    十九年三月十七日離開二人婚後共同生活之住所，並於九十
    二年年初在外結識甲○○，甲○○明知丁○○為有配偶之人
    ，二人竟分別基於通姦及相姦之概括犯意，自九十二年間某
    日起，在不詳地點發生性行為並進而同居，丁○○並因而懷
    孕，為恐遭乙○○知悉，竟與其胞姐丙○○及甲○○於九十
    三年底商議，由丁○○冒用丙○○名義生產，且於九十四年
    六月九日在許文正婦產科產下一子後，使不知情之許文正婦
    產科診所開立其子「劉○韙」之出生證明，再於九十四年七
    月四日，持上開不實出生證明書，前往臺南縣永康巿戶政事
    務所，以劉○韙係甲○○、丙○○二人所生之子，約定由甲○○認領後，改從父姓，而共同填寫出生、認領登記申請書
    以辦理出生、認領登記，致使不知情之該管公務員將此不實
    事項紀錄在公務上所掌戶籍登記簿電腦系統內，足以生損害
    於胡○韙及戶政機關對於戶籍資料管理之正確性。
二、案經被告甲○○、丙○○及丁○○於九十五年五月十七日具
    狀向臺灣臺南地方法院檢察署檢察官自首及經乙○○訴由同
    署檢察官，偵查後聲請簡易判決處刑。
    理  由
甲、程序方面：
一、按被告以外之人於審判外之陳述，雖不符前四條之規定，而
    經當事人於審判程序同意作為證據，法院審酌該言詞陳述或
    書面陳述作成時之情況，認為適當者，亦得為證據。當事人
    、代理人或辯護人於法院調查證據時，知有第一百五十九條
    第一項不得為證據之情形，而未於言詞辯論終結前聲明異議
    者，視為有前項之同意，刑事訴訟法第一百五十九條之五第
    一、二項分別定有明文。查本件被告甲○○、丙○○及丁○○於本院準備程序進行時，均未爭執證人於偵查中之證述暨
    其他書證、物證之證據能力，被告甲○○、丙○○及丁○○
    迄未於本案言詞辯論終結前聲明異議，則依刑事訴訟法第一
    百五十九條之五規定，視為被告已同意援引作為證據，且經
    本院審酌該等言詞陳述作成時之情況及證據取得過程等節，
    認為上開證據，均有證據能力，可以作為認定事實之依據。
乙、實體方面：
一、上揭犯罪事實，業據被告甲○○、丙○○及丁○○於偵查中
    及本院審理中坦承不諱，並經證人即被害人乙○○於偵查中
    到庭結證屬實，且有戶籍謄本三紙、「劉○韙」即「胡○韙
    」出生證明書一份在卷可稽，足認被告之任意性自白確與事
    實相符，足以採信，本案事證明確，被告甲○○、丙○○及
    丁○○犯行堪以認定，應依法論科。
二、本件被告行為後，刑法總則編於九十四年二月二日大幅修正
    公布後，並於九十五年七月一日正式施行，而刑法第二條第
    一項固修正為「行為後法律有變更者，適用行為時之法律，
    但行為後之法律有利於行為人者，適用最有利於行為人之法
    律」，然此乃為與刑法第一條罪刑法定主義相互契合，而貫
    徹法律禁止溯及既往原則，係規範行為後法律變更所生新舊
    法律比較適用之準據法，故刑法第二條第一項雖經修正，但
    因屬適用法律之準據法，本身尚無比較新舊法之問題，應一
    律適用裁判時之修正施行後刑法第二條之規定以決定適用之
    刑罰法律，先予說明。而本案相關法條之新舊法比較及適用
    情形，均如附表所示。
三、核被告丁○○所為，係犯刑法第二百三十九條前段之通姦罪
    、第二百十四條之使公務員登載不實罪。被告甲○○所為，
    係犯刑法第二百三十九條後段之相姦罪及第二百十四條之使
    公務員登載不實罪。被告丙○○所為，係犯第二百十四條之
    使公務員登載不實罪。被告三人就使公務員登載不實犯行間
    ，有犯意聯絡及行為分擔，應依修正施行前刑法第二十八條
    ，論以共同正犯。被告甲○○、丁○○先後多次相姦及通姦
    犯行，方法相同，分別觸犯構成要件相同之罪名，顯係基於
    概括犯意反覆而為，均應依修正施行前刑法第五十六條連續
    犯之規定論以一罪，並分別依法加重其刑。被告丁○○與甲○○二人分別所犯上揭二罪，犯意各別，行為亦殊，均應予
    分論併罰。被告等三人於上開犯行未為任何有偵查犯罪職權
    之公務員知悉前，於九十五年五月十七日具狀向臺灣臺南地
    方法院檢察署檢察官自承犯行接受裁判，此有自首狀附卷可
    證，符合自首規定，應適用修正前刑法第六十二條前段規定
    ，減輕其刑。
四、原審以被告甲○○、丙○○及丁○○罪證明確，量處如原判
    決主文所示之刑，固非無見，惟修正施行前刑法第二十八條
    規定「二人以上共同實施犯罪之行為者，皆為共同正犯」，
    及修正施行後刑法第二十八條規定「二人以上共同實行犯罪
    之行為者，皆為共同正犯」，修正後排除陰謀共同正犯及預
    備共同正犯，不論依修正施行前或修正施行後之規定，被告
    均應論以共同正犯，對被告而言並無有利或不利之情形，依
    刑法第二條第一項前段，即應適用行為時之法律即修正施行
    前刑法第二十八條規定，論以共同正犯，原審認此部分無新
    舊法比較之問題，容有誤會。再者，犯罪在新法施行前，新
    法施行後緩刑之宣告，應適用修正施行後刑法第七十四條之
    規定（最高法院九十五年五月二十三日刑事庭第八次會議決
    議第七項可參）。原審以不論依修正施行前後規定，被告丙○○均符合宣告緩刑之要件，而認並無不利或有利之情形，
    不生新舊法比較之問題，並逕依修正前刑法第七十四條第一
    款，諭知緩刑二年，即非妥適。檢察官依告訴人之聲請，上
    訴指摘原審量刑過輕，雖無理由，惟原審判決既有上開違誤
    ，自應由本院予以撤銷，並由本院管轄之第二審合議庭自為
    判決。爰審酌被告丁○○、甲○○之通姦及相姦行為，破壞
    婚姻之神聖及家庭和諧關係，使被害人即乙○○心生痛苦，
    與丙○○共同向戶政關機為不實之登記，損及戶政機關對於
    戶政管理之正確性及劉○韙即胡○韙，殊為不該，惟被告三
    人均無刑事犯罪前科，有臺灣高等法院被告前案紀錄表在卷
    可查，素行良善，犯後又已坦認犯行，態度良好等一切情狀
    ，分別量處如主文所示之刑，並諭知易科罰金之折算標準。
    另依修正施行前刑法第五十一條規定，分別定其應執行之刑
    ，以示懲儆。被告丙○○前未曾受有期徒刑以上刑之宣告，
    本次係為維護其胞妹即被告丁○○，一時失慮致罹刑章，且
    被告犯後已深具悔意，並主動自首，本院認經此偵審程序，
    被告丙○○當知所警惕，信無再犯之虞，爰依刑法第七十四
    條第一款，諭知緩刑二年，以啟自新。
據上論斷，應依刑事訴訟法第四百五十五條之一第一項、第三項
、第三百六十九條第一項前段、第三百六十四條、第二百七十三
條之一第一項、第二百九十九條第一項前段，刑法第二條第一項
前段、第七十四條第一項、第二百三十九條、第二百十四條、修
正施行前刑法第二十八條、第五十六條、第四十一條第一項前段
、第五十一條第五款、第六十二條前段，修正前罰金罰鍰提高標
準條例第二條，刑法施行法第一條之一第一項、第二項前段，判
決如主文。
本案經檢察官戊○○到庭執行職務。
中    華    民    國    95    年    11    月    1     日
                  刑事第六庭      審判長法  官  張瑛宗
                                        法  官  孫淑玉
                                        法  官  黃莉莉
以上正本證明與原本無異。
本件不得上訴。
                                        書記官  朱小萍
中    華    民    國    95    年    11    月    1     日
附表
┌─┬────────┬──────────┬──────────┬──────────┐
│  │修正施行前刑法之│修正施行後刑法之規定│適用新舊法之基礎事實│適用之結果及所依據理│
│  │規定            │                    │或法條              │由                  │
├─┼────────┼──────────┼──────────┼──────────┤
│一│無              │新增訂刑法施行法第一│被告甲○○、丙○○及│【逕予適用刑法施行法│
│  │（罰金罰鍰提高標│條之一：「中華民國九│丁○○所犯刑法第二百│第一條之一】        │
│  │準條例第一項前段│十一年一月七日刑法修│十四條之法定刑中有罰│本條文之增訂僅係替代│
│  │）              │正施行後，刑法分則編│金之規定。          │罰金罰鍰提高標準條例│
│  │                │所定罰金之貨幣單位為│                    │部分條文，與罰金罰鍰│
│  │                │新臺幣。九十四年一月│                    │提高標準條例罰金額度│
│  │                │七日刑法修正時，刑法│                    │相同，只是貨幣單位由│
│  │                │分則編未修正之條文定│                    │銀元改成新臺幣，並不│
│  │                │有罰金者，自九十四年│                    │發生有利、不利之問題│
│  │                │一月七日刑法修正施行│                    │，亦非法律變更刑度之│
│  │                │後，就其所定數額提高│                    │條文，並無比較新舊法│
│  │                │為三十倍。但七十二年│                    │之問題，應逕予適用。│
│  │                │六月二十六日至九十四│                    │                    │
│  │                │年一月七日新增或修正│                    │                    │
│  │                │之條文，就其所定數額│                    │                    │
│  │                │提高為三倍。」      │                    │                    │
├─┼────────┼──────────┼──────────┼──────────┤
│二│修正前刑法第二十│修正後刑法第二十八條│被告甲○○、丙○○及│【適用修正前刑法第二│
│  │八條：「二人以上│：「二人以上共同實行│丁○○間就使公務員登│十八條共同正犯規定】│
│  │共同實施犯罪行為│犯罪行為者，皆為正犯│載不實部分有犯意之聯│刑法修正前規定：「二│
│  │者，皆為正犯。」│。」                │絡及行為之分擔      │人以上共同實施犯罪」│
│  │                │                    │                    │，而修正後刑法則規定│
│  │                │                    │                    │：「二人以上共同實行│
│  │                │                    │                    │犯罪」，即修正後之刑│
│  │                │                    │                    │法剔除完全未參與犯罪│
│  │                │                    │                    │相關行為之實行的「陰│
│  │                │                    │                    │謀共同正犯」及「預備│
│  │                │                    │                    │共同正犯」，顯已影響│
│  │                │                    │                    │行為人刑罰之法律效果│
│  │                │                    │                    │，自屬法律有變更，爰│
│  │                │                    │                    │依修正施行後刑法第二│
│  │                │                    │                    │條第一項規定比較新、│
│  │                │                    │                    │舊法，而修正前刑法第│
│  │                │                    │                    │二十八條規定無不利情│
│  │                │                    │                    │形，故本案正犯部分應│
│  │                │                    │                    │適用修正前刑法第二十│
│  │                │                    │                    │八條規定論以共同正犯│
│  │                │                    │                    │。                  │
├─┼────────┼──────────┼──────────┼──────────┤
│三│刑法第五十六條：│已刪除連續犯之規定。│被告被告甲○○及劉倢│【適用修正前刑法第五│
│  │「連續數行為而犯│（即應數罪併罰）    │妤前後為多次通姦及相│十六條連續犯規定】  │
│  │同一之罪名者，以│                    │姦犯行。            │修正施行後刑法業已刪│
│  │一罪論。但得加重│                    │                    │除連續犯之規定，此雖│
│  │其刑至二分之一。│                    │                    │非犯罪構成要件或刑度│
│  │」              │                    │                    │之變更，但因多次犯行│
│  │                │                    │                    │是否可依連續犯規定論│
│  │                │                    │                    │以一罪或應予數罪併罰│
│  │                │                    │                    │，顯已影響行為人刑罰│
│  │                │                    │                    │之法律效果，自屬法律│
│  │                │                    │                    │有變更，依修正施行後│
│  │                │                    │                    │刑法第二條第一項規定│
│  │                │                    │                    │比較新、舊法。      │
│  │                │                    │                    │而本案依照新法，因已│
│  │                │                    │                    │刪除連續犯之規定，故│
│  │                │                    │                    │正犯所為多次犯行，應│
│  │                │                    │                    │分論併罰，不若舊法得│
│  │                │                    │                    │依連續犯之規定，論以│
│  │                │                    │                    │一罪，而以適用行為時│
│  │                │                    │                    │之舊法論連續犯較有利│
│  │                │                    │                    │。                  │
│  │                │                    │                    │                    │
├─┼────────┼──────────┼──────────┼──────────┤
│四│修正前刑法第四十│修正後之刑法第四十一│本案使公務員登載不實│【應適用修正前刑法第│
│  │一條第一項前段規│條第一項前段規定：「│及通姦、相姦罪本刑及│四十一條第一項前段】│
│  │定：「犯最重本刑│犯最重本刑為五年以下│宣告刑得易科罰金。（│茲比較修正前後刑法第│
│  │為五年以下有期徒│有期徒刑以下之刑之罪│附錄法條法定刑係銀元│四十一條第一項前段之│
│  │刑下之刑之罪，而│，而受六個月以下有期│）                  │罰金折算標準，以修正│
│  │受六月以下有期徒│徒刑或拘役之宣告者，│                    │公布施行前之規定，較│
│  │刑或拘役之宣告，│得以新臺幣一千元、二│                    │有利於受刑人，應依刑│
│  │因身體、教育、職│千元或三千元折算一日│                    │法第二條第一項前段，│
│  │業、家庭之關係或│，易科罰金。」      │                    │適用修正前刑法第四十│
│  │其他正當事由，執│                    │                    │一條第一項前段規定，│
│  │行顯有困難者，得│                    │                    │定其折算標準。      │
│  │以一元上三元以下│                    │                    │                    │
│  │折算一日易科罰金│                    │                    │                    │
│  │。」            │                    │                    │                    │
│  │                │                    │                    │                    │
│  │（依修正前罰金罰│                    │                    │                    │
│  │鍰提高標準條例第│                    │                    │                    │
│  │二條前段〈現已刪│                    │                    │                    │
│  │除〉規定，就其原│                    │                    │                    │
│  │定數額提高為一百│                    │                    │                    │
│  │倍折算一日，故易│                    │                    │                    │
│  │科罰金折算標準，│                    │                    │                    │
│  │應以銀元三百元折│                    │                    │                    │
│  │算一日，經依現行│                    │                    │                    │
│  │法規所定貨幣單位│                    │                    │                    │
│  │折算新臺幣條例第│                    │                    │                    │
│  │二條規定折算為新│                    │                    │                    │
│  │臺幣後，應以新臺│                    │                    │                    │
│  │幣九百元折算為一│                    │                    │                    │
│  │日。）          │                    │                    │                    │
├─┼────────┼──────────┼──────────┼──────────┤
│五│修正前刑法第六十│修正後刑法第六十二條│被告甲○○、丙○○及│【應適用修正前刑法第│
│  │二條規定：「對於│規定：「對於未發覺之│丁○○對於未發覺之罪│六十二條前段】      │
│  │未發覺之罪自首而│罪自首而受裁判者，得│自首而接受裁判。    │犯罪及自首均在刑法施│
│  │受裁判者，減輕其│減輕其刑。但有特別規│                    │行前者，新法施行後，│
│  │刑。但有特別規定│定者，依其規定。」  │                    │應依新法第二條第一項│
│  │者，依其規定。」│                    │                    │之規定，適用最有利於│
│  │                │                    │                    │行為人之法律（最高法│
│  │                │                    │                    │院九十五年五月二十三│
│  │                │                    │                    │日刑事庭第八次會議決│
│  │                │                    │                    │議第六項）。依修正施│
│  │                │                    │                    │行前刑法第六十二條自│
│  │                │                    │                    │首者，採必減主義，修│
│  │                │                    │                    │正後刑法第六十二條則│
│  │                │                    │                    │採得減主義。故以適用│
│  │                │                    │                    │行為時之舊法較有利。│
│  │                │                    │                    │                    │
│  │                │                    │                    │                    │
│  │                │                    │                    │                    │
├─┼────────┼──────────┼──────────┼──────────┤
│六│修正前刑法第七十│修正後刑法第七十四條│諭知被告丙○○緩刑二│【應適用修正後刑法第│
│  │四條：「受二年以│第一項：「受二年以下│年。                │七十四條第一項】    │
│  │下有期徒刑、拘役│有期徒刑、拘役或罰金│                    │犯罪在新法施行前，新│
│  │或罰金之宣告，而│之宣告，而有下列情形│                    │法施行後緩刑之宣告，│
│  │有左列情形之一，│之一，認以暫不執行為│                    │應適用修正施行後刑法│
│  │認為以暫不執行為│適當者，得宣告二年以│                    │第四十七條之規定（參│
│  │適當者，得宣告二│上五年以下之緩刑，其│                    │照最高法院九十五年五│
│  │年以上五年以下之│期間自裁判確定之日起│                    │月二十三日刑事庭第八│
│  │緩刑，其期間自裁│算：                │                    │次會議決議第七項）。│
│  │判確定之日起算：│一、未曾因故意犯罪受│                    │                    │
│  │一  未曾受有期徒│有期徒刑以上刑之宣告│                    │                    │
│  │刑以上刑之宣告者│者。                │                    │                    │
│  │。              │二、前因故意犯罪受有│                    │                    │
│  │二  前受有期徒刑│期徒刑以上刑之宣告，│                    │                    │
│  │以上刑之宣告，執│執行完畢或赦免後，五│                    │                    │
│  │行完畢或赦免後，│年以內未曾因故意犯罪│                    │                    │
│  │五年以內未曾受有│受有期徒刑以上刑之宣│                    │                    │
│  │期徒刑以上刑之宣│告者。              │                    │                    │
│  │告者。          │                    │                    │                    │
└─┴────────┴──────────┴──────────┴──────────┘
本案論罪科刑主要法條：
中華民國刑法第214條
明知為不實之事項，而使公務員登載於職務上所掌之公文書，足
以生損害於公眾或他人者，處三年以下有期徒刑、拘役或五百元
以下罰金。
中華民國刑法第239條
有配偶而與人通姦者，處一年以下有期徒刑。其相姦者亦同。


司法院資訊處製作；財團法人民間司法改革基金會備份。
